臺灣板橋地方法院民事判決　　　　　　 100年度訴字第1345號
原　　　告　郭淑敏
訴訟代理人　黃炳飛律師
被　　　告　陳武
上列當事人間請求分割共有物事件，本院於民國100 年8 月24日
言詞辯論終結，判決如下：
    主  文
兩造共有坐落新北市○○區○○段八一八地號（地目田，面積四
十五平方公尺）應予變價分割，所得價金由兩造依應有部分之比
例進行分配，即由原告分得三分之一，被告分得三分之二。
訴訟費用由被告負擔三分之二，餘由原告負擔。
    事實及理由
一、原告起訴主張：坐落新北市○○區○○段818 地號土地（下
    稱系爭土地，地目田，面積45平方公尺）為兩造所共有，原
    告應有部分3 分之1 ，被告應有部分3 分之2 。原告係依據
    鈞院99年度司執字第65561 號拍賣取得系爭土地之應有部分
    ，惟兩造就分割方式未能達成協議，又因系爭土地面積僅45
    平方公尺，面積不大，每人應有部分均無法單獨使用，爰請
    求准予變價方割，以價金分配予各共有人。聲明：兩造就共
    有坐落新北市○○區○○段818 地號土地予以變賣，按原告
    3 分之1 ，被告3 分之2 比例分配等語。
二、被告則以：系爭土地原由被告與被告之胞弟共有，被告應有
    部分3 分之2 ，被告之弟則為3 分之1 ，嗣被告之弟之應有
    部分經鈞院拍賣，被告因無資力而未行使優先購買權，致為
    原告所購得。兩造曾談及購買對造之應有部分土地，但無結
    果，伊不同意分割，如要分割，應以原物分割為宜等語置辯
    。聲明：原告之訴駁回，訴訟費用由原告負擔。
三、原告主張系爭土地為兩造共有，面積為45平方公尺，原告應
    有部分3 分之1 ，被告應有部分則為3 分之2 ，並無不能分
    割情形或不為分割約定，且無法協議分割之事實，業據提出
    土地登記謄本1 件及照片3 張為證（本院板橋簡易庭100 年
    度板調字第51號卷第10頁、本院卷第30頁至31頁），且為被
    告所不爭執，堪信為真實。
四、按「各共有人，除法令另有規定外，得隨時請求分割共有物
    。但因物之使用目的不能分割或契約訂有不分割之期限者，
    不在此限」、「分割之方法不能協議決定，或於協議決定後
    因消滅時效完成經共有人拒絕履行者，法院得因任何共有人
    之請求，命為下列之分配：一、以原物分配於各共有人。但
    各共有人均受原物之分配顯有困難者，得將原物分配於部分
    共有人。二、原物分配顯有困難時，得變賣共有物，以價金
    分配於各共有人；或以原物之一部分分配於各共有人，他部
    分變賣，以價金分配於各共有人」，民法第823條第1項、第
    824 條第2 項分別定有明文。查系爭土地為兩造所共有，既
    無因物之使用目的不能分割之情事，亦未以契約訂有不分割
    之期限，且兩造復未能達成協議分割之共識，揆諸首揭規定
    ，原告請求裁判分割，自無不合。
五、復按裁判分割共有物訴訟，為形式之形成訴訟，其事件本質
    為非訟事件，故法院定共有物之分割方法，雖應斟酌當事人
    之聲明、共有物之性質、經濟效用及全體共有人之利益等決
    之，然不受當事人聲明之拘束。本院審酌系爭土地面積為45
    平方公尺，形狀為長方形，夾在兩棟建築物之間，僅一面接
    鄰道路，此有兩造所不爭執之土地登記謄本及現場照片3 張
    可佐（本院卷第30頁至31頁），依台北縣畸零地使用規則第
    2 條及第3 條規定，一般建築用地住宅區○○路寬7 公尺以
    下，最小深度未達12公尺，最小寬度未達3 公尺；正面路寬
    超過7 公尺至15公尺，最小深度未達14公尺，最小寬度未達
    3.5 公尺者為畸零地。本件如以原物分割，按兩造應有部分
    比例計算，原告分得15平方公尺，被告則分得30平方公尺，
    其最小寬度及最小深度均未達上開標準，均為畸零地，其利
    用價值顯然降低，尚難謂係適當公平之分割方法。換言之，
    如以原物分割，兩造分得土地將更形狹長、窄小，無法正常
    使用，勢必損及經濟效益，其以原物分配顯有困難，故被告
    抗辯如要分割，應以原物分割云云，即不可採。應認原告主
    張之分割方案為屬可採。
六、從而，本件原告依民法第824條第2項規定，請求兩造共有系
    爭土地，應予變賣分割，並按兩造應有部分之比例，即原告
    3 分之1 、被告3 分之2 ，分配價金，洵屬正當，應予准許
    。
七、末查分割共有物之訴為形式之形成訴訟，法院不受原告聲明
    分割方案之拘束，故如准予裁判分割，原告之訴即有理由，
    並無敗訴之問題。又裁判分割共有物之訴訟為固有必要共同
    訴訟，共有人雖同意分割，只要不同意原告主張之分割方案
    ，即必須被列為被告而應訴，故被告之抗辯自為伸張或防衛
    權利所必要，且兩造均因本件裁判分割而同霑利益，故本院
    認為裁判分割共有物訴訟，於法院准予分割原告之訴為有理
    由時，仍應由兩造依系爭房地應有部分比例分擔訴訟費用較
    符公平原則，附此敘明。
八、據上論結，本件原告之訴為有理由，依民事訴訟法第78條、
    第81條第2 款，判決如主文。
中    華    民    國    100   年    9     月    15    日
                  民事第三庭    法  官  林錫凱
以上正本係照原本作成
如對本判決上訴，須於判決送達後20日內向本院提出上訴狀。如
委任律師提起上訴者，應一併繳納上訴審裁判費。
中    華    民    國   100    年    9     月    15    日
                                書記官  王小芬